臺灣高等法院臺中分院民事判決　　　九十一年度上字第三六四號
　　　上　訴　人　礱和企業有限公司
　　　法定代理人　乙○○
　　　送達代收人　甲○○○
　　　法定代理人　丙○○
右當事人間請求給付工程款事件，上訴人對於中華民國九十一年八月二十三日臺灣臺
中地方法院九十年度訴字第二三三一號第一審判決提起上訴，本院於九十三年三月十
七日言詞辯論終結並判決如左：
　　　主　　　文
原判決關於駁回上訴人後開第二、三項之訴部分，及該部分假執行之聲請，並訴訟費
用之裁判廢棄。
右廢棄部分，被上訴人應再給付上訴人礱和企業有限公司新台幣拾貳萬元，及自民
國九十年八月九日起至清償日止，按週年利率百分之五計算之利息。
被上訴人應再給付上訴人甲○○○新台幣壹萬柒仟壹佰元，及自民國九十年八月九日
起至清償日止，按年息百分之五計算之利息。
其餘上訴及假執行之聲請均駁回。
第一（除確定部分外）、二審訴訟費用，由被上訴人負擔十分之二，餘由上訴人負擔
。
　　　事實及理由
一、本件上訴人於原審起訴主張：被上訴人於民國（下同）八十八年四月間，因承攬
　　訴外人榮民工程股份有限公司（以下簡稱榮民工程公司）大林施工所之中二高Ｃ
　　三四五標休息站工程，為處理與原施作工程之下包廠商給付工程款問題，於八十
　　八年四月十九日向上訴人礱石企業有限公司（以下簡稱礱石公司）借款新台幣（
　　下同）三十二萬元，約定被上訴人須於同年四月二十日至二十四日間，開立同額
　　支票清償該借貸三十二萬元款項，詎料屆期被上訴人未清償借款，迭經催討，均
　　未獲置理。又被上訴人將上開工程部分轉包予上訴人等施工，計積欠上訴礱和公
　　司工程款：1.土方工程：三萬八千九百一十二元。2.機械租用支出：六萬五千元
　　。3.鐵管支橕工程款：三萬元。4.挖土機置工地待命支出：三十九萬六千元，期
　　間自八十八年七月六日起至八十八年九月十四日止，扣除假日六十日，每日費用
　　六千六百元。共計款項五十二萬九千九百十二元。積欠上訴人甲○○○款項部分
　　為：1.模板工程：四十四萬一千零八元，其中九萬六千六百八十六元係前期款項
　　之保留款、其中三十四萬四千三百二十二元為已施工未領款。2.鋼筋工程：十六
　　萬二千七百九十二元，其中五萬零六百一十六元係前期款項之保留款、其中十一
　　萬二千一百七十六元為已施工未領款部分。3.防潮層扣款：三萬元。4.放樣工程
　　：十萬六千六百七十四元，其中三萬四千七百八十九元部分為前期款項之保留款
　　、七萬一千八百八十五元為已施工未領款。5.出場運費部分：三十七萬八千八百
　　元。共計一百一十一萬九千二百七十四元。故依借貸款係及承攬關係，訴請被上
　　訴人給付上訴人礱和公司八十四萬九千九百一十二元及利息。依承攬關係及侵權
　　行為法律關係（指出場運費三十七萬八千八百元部分），訴請被上訴人給付上訴
　　人甲○○○一百一十一萬九千二百七十四元及利息。
二、被上訴人則以：否認與礱和公司間有借貸關係，礱和公司所提出之三十二萬元，
    係雙方當時協議，由礱和公司出面協調前一廠商放棄承攬而為給付，使日後礱和
    公司對被上訴人之工程有優先報價權之對價；上訴人施工進度遲延，無故停工，
    被上訴人依約終止合約、停止辦理估驗及付款，且因上訴人施工之草率延誤，致
    被上訴人受有預期可得之損失約三百六十二萬七千二百六十三元；被上訴人亦超
    支工程款達五十六萬零四十八元等語，資為抗辯。
三、本件經原審為上訴人一部勝訴之判決，判令被上訴人應給付上訴人礱石公司一十
    萬三千九百一十二元（即土方工程三萬八千九百一十二元及機械租用支出六萬五
    千元部分）及自九十年八月九日起至清償日止之法定遲延利息。判令被上訴人應
    給付上訴人甲○○○二十一萬二千九百七十二元（即模板工程保留款九萬六千六
    百八十六元、鋼筋工程保留款五萬零六百一十六元、防潮工程三萬元，放樣工程
    已完工未放款者八百八十一元及放樣工程保留款三萬四千七百八十九元部分），
    及法定遲延利息。而駁回上訴人其餘之訴，就上訴人勝訴部分，復依兩造之聲請
　　為供擔保後為假執行及免假執行之宣告。上訴人不服，提起本件上訴，聲明：(一)
　　原判決不利於上訴人部分廢棄。(二)右廢棄部分，被上訴人應再給付上訴人礱石公
　　司七十四萬六千元及自起訴狀繕本送達翌日起至清償日止，按年息百分之五計算
　　之利息；被上訴人應再給付上訴人甲○○○九十萬六千三百零二元及自起訴狀繕
　　本送達翌日起至清償日止，按年息百分之五計算之利息。(三)願供擔保，請准宣告
　　假執行。併稱：就上訴人礱石公司借貸予被上訴人三十二萬元部分，雖係因被上
　　訴人與前下包廠商之模板糾紛，但礱和公司與被上訴人就該事件並無委任關係，
　　而係被上訴人向礱和公司借貸該款項以支付其與下游廠商之糾紛，故係借貸關係
　　。就上訴人甲○○○所請求之模板工程、鋼筋工程、放樣工程均係一樓基礎工程
　　，而中二高古坑休息站業已啟用，則甲○○○請求前述工程款部分，自已施工完
　　畢；模板面積、鋼筋噸數、放樣數量，依結構平面圖、竣工圖兩相符合，可証上
　　訴人計算、請求之數量正確；另關於出場運費三十七萬八千八百元部分，改依民
　　法第五百一十一條之法律關係請求等語。是本件原審判決上訴人勝訴部分，均因
　　被上訴人未上訴，已告確定，合先敘明。
四、被上訴人經合法通知，無正當理由，未於言詞辯論期日到庭，核無民事訴訟法第
    三百八十六條所列各款情事，亦未提出任何書狀或為任何陳述，爰依上訴人之聲
    請，由其一造辯論而為判決。又訴狀送達後，原告不得為訴之變更或追加，但請
    求之基礎事實同一者，不在此限。民事訴訟法第二百五十五條第一項第二款、第
    四百四十六條第一項分別定有明文。本件上訴人甲○○○就請求被上訴人給付出
    場運費三十七萬八千元部分，於原審依侵權行為之法律關係請求，於本院改依民
    法第五百一十一條請求（見本院卷第五百一十一頁），惟其請求之原因事實均相
    同，是本院自應就其變更後之訴訟加以審酌，合先敘明。
五、本件上訴人主張，被上訴人於八十八年四月間，因承攬訴外人榮民工程公司大林
    施工所之中二高Ｃ三四五標休息站工程，為處理與原施作工程之下包廠商給付工
    程款問題，於八十八年四月十九日向上訴人礱石公司借款三十二萬元，約定被上
    訴人須於同年四月二十日至二十四日間，開立同額支票清償該借貸三十二萬元款
    項，詎料屆期被上訴人未清償借款。又被上訴人將上開工程部分轉包予上訴人等
　　施工，除確定部分外尚計積欠上訴人礱和公司鐵管支撐工程款三萬元、挖土機置
　　工地待命支出三十九萬六千元，積欠上訴人陳詹坤珍如上訴聲明所示之工程款等
　　情，被上訴人不爭執兩造間有前述承攬契約，惟以前揭情詞置辯，本院審酌如下
　　：
    甲、上訴人礱和公司上訴部分：
    （一）就上訴人礱和公司請求返還消費借貸款三十二萬元部分：上訴人礱和公司
          就其主張，已據其提出該公司法定代理人乙○○為發票人、八十八年五月
          二十日期、面額三十二萬元之支票影本一紙及被上訴人公司八十八年八月
          十日之會議記議等為証，復經証人即被上訴人前管理部主任李振源到庭証
          稱：前蔡姓模板承包商要求被上訴人賠償，被上訴人公司楊副組長出面協
          調為給付蔡姓承包商三十二萬元，談好後才找上訴人礱和公司準備進場，
          並要求其先墊三十二萬元予蔡姓承包商，一星期後再請款還給上訴人礱和
          公司等語，自堪信上訴人主張兩造間有借貸關係及其已交付借貸款等情屬
          實。至被上訴人於八十八年四月十九日所出之「立據」一紙，亦足見被上
          訴人同意給付上訴人礱和公司三十二萬元，就其給付原因，雖僅載明「茲
          同意予四月二十日至四月二十四日內交付一張三十二萬元支票及填寫支票
　　　　　日期之授權書予礱和企業有限公司，作為協助處理Ｃ三四五標休息站之模
　　　　　板工程糾紛。惟礱和公司亦應現場協助處理前模板商應交付於利富營造股
　　　　　份有限公司之收款收據及放棄承攬之切結書及合約」，惟此立據就同意給
　　　　　付上訴人礱和公司三十二萬元支票之原因似為為其處理被上訴人與其前承
　　　　　包商糾紛事務之代價，亦與被上訴人所稱礱和公司簽發三十二萬元之支票
　　　　　交付被上訴人之前承包商為取得優先議價權不符，再參以其前開八十八年
　　　　　八月十日之會議記議係載：「礱和要求三十二萬元代墊款，公司以最快速
　　　　　度處理以利工進、維護公司信譽。」，足見被上訴人立據同意於四月二十
　　　　　日至四月二十四日間給付上訴人礱和公司三十二萬元支票，係因上訴人礱
　　　　　和公司預先代付，而後同意返還。即一方先移轉所有權予他方或他方指定
　　　　　之人，他方以同種之物返還之消費借貸契約。雖上訴人礱和公司簽發三十
　　　　　二萬元面額支票之原因係被上訴人為解決其與前承包商糾紛之用，但上訴
　　　　　人礱和公司非受被上訴人委任處理事務而支付，僅係依被上訴人請求而墊
　　　　　給，而借款人與他人之法律關係，即與本件兩造金錢之交付是否借貸關係
　　　　　無關。被上訴人所辯，實無足取。從而，上訴人礱和公司依借貸關係訴請
　　　　　被上訴人返還借款三十二萬元，即屬有據，應予准許。
    （二）就鐵管支撐架工程三萬元部分，上訴人主張此部分工程原為訴外人古銓公
          司之施工項目，惟由其代為施作云云；被上訴人則抗辯：此部分之工程乃
          係兩造協議由被上訴人代叫鋼管支柱進場並言明自上訴人應得之工程款中
          扣三萬元給予古銓公司，古銓公司復已領款完畢等語。業據其提出工程請
          款申請書、古銓公司簽認之支票簽收單、古銓公司製發予上訴人礱和公司
          ，載明品名為「鋼管支撐工程」，金額三萬元之發票影本等為証，上訴人
          對上開証物亦不爭執，足認被上訴人辯稱此部分款項已付清一節，當屬可
          採，上訴人自不得再行請求。
    （三）就挖土機置工地待命部分，上訴人礱和公司主張自八十八年七月十六日起
          至同年九月十四日止，扣除假日，共六十日挖土機置於現場待命，費用共
          計三十九萬六千元，雖舉出其自行製作之工程請款單為証（見原審卷第四
          十三頁），惟為被上訴人所否認，自難依該工程請款單遽認被上訴人確有
          同意此項費用。又上訴人礱和公司聲請傳訊之証人即挖土機駕駛洪宗義於
　　　　　原審固証稱：大約在該工程待命有一個多月時間，挖土機含人工資對外一
　　　　　天一萬一千元，我是領月薪一個月六萬元等語（見原審卷第一百六十六頁
　　　　　），惟其先稱：係原告要求要留一台怪手．．．等語，嗣旋即改稱係被上
　　　　　訴人現場李主任要求；其証述是否屬實，已非無疑。且其於台灣台中地方
　　　　　法院八十九年度訴字第一三七三號給付工程款事件中則証稱：我是以每日
　　　　　薪資一萬二千元受人僱佣，有參加上訴人之工程，地下室工程因為無放樣
　　　　　等了二十多天等語。有調閱之上開卷証可按。是其就待工時間長短、工資
　　　　　、何人要求其待工等重要情事，所述均不相符，自難遽信其所稱為真正。
          況其於原審復証稱：我們去工作，有作就有簽（挖土機工作時計表），待
          命部分是另有補簽單據等語（見原審卷第一百六十六頁），惟上訴人礱和
          公司除提出已為被上訴人承認為其職員所簽認之八十八年八月十一日、十
          二日、十四日、十七日、十八日、二十六日、二十七日之挖土機工作時計
          表為証，並經原審判令給付六萬五千元外，並未能提出其就此部分主張之
          任何單據，是自無從認上訴人礱和公司就此部分之主張為可取，其訴請給
          付三十九萬六千元，亦非有理。
      綜上所述，上訴人礱和公司再請求被上訴人返還借款三十二萬元及利息，為有
      理由，應予准許，其逾此部分之請求為無理由，應予駁回。
    乙、上訴人甲○○○部分：
    （一）模板工程三十四萬四千三百二十二元、鋼筋工程一十一萬二千一百七十六
          元、放樣工程七萬一千零四元部分：本件上訴人主張就其已施工尚未請款
          部分有模板工程有一六三、二平方公尺，計價三十四萬四千三百二十二元
          ，已施工而未領款之鋼筋工程有三二、八噸，計價一十一萬二千一百七十
          六元，已施工未領款之放樣工程為五八四、四三坪，每坪一百二十三元，
          共計七萬一千八百八十五元（原審已判決應給付八百八十一元確定）。惟
          被上訴人則辯稱：模板工程部分，被上訴人已超額給付，放樣部分尚未給
          付者僅八百八十一元，鋼筋工程方面，依榮工公司結算數量為一五三噸，
          已為給付一百四十八噸，尚有一萬七千一百元等語。故被上訴人顯已自認
　　　　　就鋼筋工程部分尚應給付五噸（計算式為153－148＝ 5）量之價格，以兩
　　　　　造所不爭之每噸三千四百二十元計，則被上訴人尚應給付一萬七千一百元
　　　　　（3420×5＝17100）。其餘部分自應由上訴人就其主張已完工而未領款部
　　　　　分負舉証責任，証明其未領款而已施工之數量，本件上訴人固提出自行製
　　　　　作之計算表、工程請款單、設計圖面、國道新建工程古坑休息站服務中心
　　　　　一層結構平面竣工圖等為証，惟設計圖面僅能証明系爭工程當初設計內容
　　　　　，竣工圖則僅証明事後完工之狀態，均不能証明上訴人施工至何種程度或
　　　　　依圖面施作之數量是否如其計算表，上訴人復未為任何舉証証明其計算表
　　　　　之正確性。至其餘之証物均屬上訴人自行製作之文書，其上並無被上訴人
　　　　　之簽認，被上訴人復於原審即否認有上訴人所指之事實，自無從因此認定
　　　　　上訴人請求給付之部分確已完成及該數量復亦如上訴人之主張。至榮民工
　　　　　程股份有限公司營建事業二部函稱：二高後續計劃雲林嘉義段Ｃ三四五標
　　　　　古坑大林段工程之休息站工程一樓基礎工程之模板、鋼筋、放樣三工程均
　　　　　係由利富營造公司派工施做等語，有該公司九十二年四月二十五日營二工
　　　　　字第０９２０００１３９８號函附卷足稽。另証人即被上訴人管理部主任
　　　　　李振源則証稱：休息站一樓的基礎工程模板、鋼筋、放樣都是上訴人甲○
　　　　　○○所施作，榮工處決定與被上訴人終止契約並收回工程時，上訴人已施
　　　　　工至一樓頂板、鋼筋也綁了，只是還沒有灌漿，所以榮工處估價時就沒有
　　　　　將一樓頂板的施工計入等語。二者就一樓基礎工程是否計入榮工處給付被
　　　　　上訴人報酬之範圍，顯有不同之陳述，而依榮工處計算標準，即如被上訴
　　　　　人所述，不足以認上訴人有已施作而未領款部分。況上訴人亦表示不同意
　　　　　聲請專業機構鑑定至一樓頂板之施工數量，本院顯無從認知其所提出之計
　　　　　算表是否與一樓頂板施工數量相符，故除被上訴人所自承之鋼筋部分一萬
　　　　　七千一百元外，難認上訴人之請求為可取。
    （二）出場運費三十七萬八千元部分，上訴人主張此部分係伊自行僱工拆除模板
          並將之搬運回去，所為之支付，故依民法第五百一十一條請求被上訴人賠
　　　　　償等語。惟工作物未完成前，定作人得隨時終止契約。但應賠償承攬人因
　　　　　契約終止所生之損害。固為民法第五百一十一條所明定。惟承攬人所生之
　　　　　損害須係因定作人之終止契約行為而產生，承攬人方有本條之損害賠償請
　　　　　求權，苟承攬之人損害與契約之終止並無因果關係，自不得依該條請求損
　　　　　害賠償。本件上訴人請求出場運費部分，其已自承苟被上訴人未終止契約
　　　　　，伊仍應將模板運出（見本院卷第八十四頁），顯見上訴人關於模板出場
　　　　　運費之支出與被上訴人是否終止契約無關，其依民法第五百一十一條請求
　　　　　賠償，即非有據。
     綜上所述，上訴人甲○○○之請求以一萬七千一百元之範圍為可取，其逾此部
     分之請求，即無理由，應予駁回。
六、至被上訴人雖另辯稱：因上訴人施工之草率延誤，致被上訴人受有預期可得之損
    失約三百六十二萬七千二百六十三元；被上訴人亦超支工程款達五十六萬零四十
    八元等語，惟系爭工程固因施工延誤致受榮民工程股份有限公司終止契約，但被
    上訴人並未能舉証証明延誤之原因係可歸責於上訴人或上訴人有超額領取工程款
    之事實，其所為抗辯，自無足取信。綜上所述，上訴人礱和公司本於借貸法律關
    係，請求被上訴人給付拾貳萬元，及自民國九十年八月九日起，清償日止，按
    週年利率百分之五計算之利息，上訴人甲○○○依據承攬關係請求被上訴人給付
    一萬七千一百元及自九十年八月九日起至清償日止，按年息百分之五計算之法定
    遲延利息部分，為有理由，應予准許。逾此所為請求，為無理由，應予駁回。又
    本件上訴人上訴利益不及一百五十萬元，係經二審判決確定案件，上訴人陳明願
    供擔保為准假執行之宣告，於法不合，應予駁回。原審就上開應准許部分，為上
　　訴人敗訴之判決，並駁回其假執行之聲請，尚有未洽，上訴意旨求予廢棄改判，
　　為有理由，爰由本院予以廢棄改判如主文第二、三項所示。至於上訴人之請求不
　　應准許部分，原判決為上訴人敗訴之判決，並駁回其假執行之聲請，經核於法並
　　無不合，上訴意旨求予廢棄改判，為無理由，應駁回其上訴。
七、據上論結，本件上訴為一部有理由，一部無理由，依民事訴訟法第四百五十條、
    第四百四十九條第一項、第七十九條但書、第八十五條第一項、第四百六十三條
    、第三百八十五條第一項、判決如主文。
中　　　華　　　民　　　國　　九十三　　年　　　三　　　月　　三十一　　日
~B1民事第六庭審判長法　官　吳火川
~B2　　　　　　　　法　官　陳繼先
~B3　　　　　　　　法　官　吳惠郁
右為正本係照原本作成。
不得上訴。
~B　　　　　　　　書記官　柯孟伶
中　　　華　　　民　　　國　　九十三　　年　　　四　　　月　　　二　　　日
　　　　　　　　　　　　　　　　　　　　　　　　　　　　　　　　　　　　Ｂ
